【裁判字號】    98,上,468
【裁判日期】    980811
【裁判案由】    返還不當得利
【裁判全文】
臺灣高等法院民事判決                   98年度上字第468號
上  訴  人  丙○○
訴訟代理人  乙○○
            徐澎生律師
被上訴人    甲○○
                      之2
上列當事人間請求返還不當得利事件，上訴人對於中華民國98年
4月17日台灣桃園地方法院98年度訴字第68號第一審判決，提起
上訴，本院於98年7月21日辯論終結判決如下：
    主   文
上訴駁回。
第二審訴訟費用由上訴人負擔。
    事實及理由
一、本件上訴人主張：
  (一)上訴人係訴外人梁經宇之繼承人，梁經宇於民國87年4月6日
    以新台幣（下同）350萬元購買門牌號碼為桃園縣桃園市○
    ○路○段1189號22樓之2之房地（下稱系爭房地），然梁經宇
    於95年10月12日突發心肌梗塞，經急救後仍意識不清，嗣於
    96年8月9日死亡。詎被上訴人趁梁經宇病危之際，竊取梁經
    宇置於系爭房地內之身分證、印鑑章及印鑑證明，並與訴外
    人羅桂香通謀偽造95年10月11日之契約（下稱系爭契約），
    以不實之買賣原因將系爭房地於95年10月27日移轉登記至被
    上訴人名下。梁經宇未出面與被上訴人簽訂書面契約，且未
    在土地登記申請書上簽章，亦未許諾被上訴人代理簽訂系爭
    房地之買賣契約，依法應屬無效。而執有他人之印鑑及印鑑
    證明等物之可能性甚多（例如：設定抵押權、委託出賣等）
    ，不能以被上訴人執有梁經宇之印鑑及印鑑證明，即謂梁經
    宇授權被上訴人簽訂系爭房地買賣契約。況梁經宇生前經營
    餐廳及多次買賣房地皆事必躬親，於病發當日尚與經營餐廳
    之監察人協商，何以獨就本件有相當價值之系爭房地買賣，
    草率不偕同被上訴人委任代書及簽訂買賣契約。
  (二)梁經宇並未委任羅桂香辦理系爭房地所有權之移轉登記，羅
    桂香雖稱「95年10月10日傍晚，甲○○有撥打電話拿給我聽
    ，我在電話中確認通話者之身分資料，對方說他已經將房地
    價格談妥，不用簽立買賣契約」，惟羅桂香既不認識亦未親
    見梁經宇本人，焉能肯定與其通話者之身分，且未據梁經宇
    出具委任書，依其執業代書多年之經驗，顯未盡善良管理人
    之注意義務。被上訴人陳稱其以接替繳納系爭房地之銀行貸
    款作為受讓系爭房地之代價，亦非事實。梁經宇以350萬元
    向前手購買系爭房地時，雖有貸款308萬元，但至95年10月
    清償後尚欠貸款180萬元，系爭房地至少尚有170萬元之價值
    ，斷無可能無償讓與之理。為此，爰依民法第179條不當得
    利之法律關係請求給付170萬元，而系爭房地係於95年10月2
    7日移轉登記至被上訴人名下，故請求自被侵奪之翌日即95
    年10月28日起算之法定遲延利息。原審為其敗訴判決，聲明
    不服，並上訴聲明：被上訴人應給付上訴人170萬元，及自
    95年10月28日起至清償日止，按年息5％計算之利息；願供
    擔保，請准宣告假執行。
二、被上訴人則以：系爭房地之買賣係梁經宇於病前即與被上訴
    人談妥，梁經宇稱其當時有3個房貸，而系爭房地之法拍價
    格僅剩230萬元左右，因伊已住在系爭房地很久，不如就由
    伊承接系爭房地之貸款，將系爭房地轉讓予伊。當時系爭房
    地之貸款還欠180萬元，伊即向梁經宇稱因伊尚有負債，無
    法承擔此金額，梁經宇即先借伊30萬元還債等語為辯。並答
    辯聲明：駁回上訴人之上訴。
三、兩造不爭執事項
    系爭房地係梁經宇生前以350萬元向前手所承購，抵押貸款
    308萬元，經梁經宇清償後尚欠180萬元。被上訴人承接180
    萬元貸款債務。系爭房地已移轉登記與被上訴人所有。
四、茲就兩造爭點及本院得心證理由分述如下：
  (一)按當事人主張有利於己之事實，就其事實有舉證之責任，民
    事訴訟法第277條第1項前段定有明文。又私人之印章，由自
    己使用為常態，被人盜用為變態，主張變態事實之當事人，
    自應就此印章被盜用之事實負舉證之責任。上訴人主張被上
    訴人係趁梁經宇病危之際竊取梁經宇之國民身分證、印鑑章
    及95年8月25日申領之印鑑證明，後與代書羅桂香共謀偽造
    買賣契約，將系爭房地所有權移轉登記與被上訴人所有等情
    ，為被上訴人所否認，上訴人就被上訴人竊取上開物品及其
    與羅桂香共謀造買賣契約之有利於己之事實，自應負舉證責
    任。惟上訴人就被上訴人竊取上開文件，並未能舉證以實其
    說，且上訴人於原法院97年度訴字第652號上訴人以侵權行
    為法律關係請求被上訴人等賠償損害事件言詞辯論期日並稱
    ：梁經宇病發後其印鑑章在我這邊，因為梁經宇將印鑑章放
    在背包裡面，所以我是在他發病時在其身上背包找到等語，
    有97年度訴字第652號判決影本可參（見一審卷第98頁）。
    印鑑章如何被盜用，有待證明。又梁經宇於95年10月12日凌
    晨5時因心肌梗塞經送醫後意識昏迷，此為兩造所不爭執，
    並有馬偕紀念醫院診斷證明書可稽，見同上判決影本第3頁
    所引內容（見一審卷第99頁），而梁經宇之父乙○○尚於同
    年月13日持梁經宇之委任書前往台北縣新店市戶政事務所申
    辦梁經宇之印鑑證明8份，亦有印鑑登記證明申請書及委任
    書可稽（同上判決影本第3頁）。而上開申請書及委任書上
    均蓋有梁經宇之印鑑章，而申請印鑑證明須當場提出梁經宇
    之國民身分證及印鑑章予戶政事務所承辦人員核對、辦理，
    足徵梁經宇之國民身分證及印鑑章於95年10月12日凌晨發病
    前至同年月13日乙○○申辦印鑑證明期間均在上訴人之父親
    乙○○持有中。從而，上訴人主張被上訴人趁梁經宇病危之
    際，竊取梁經宇置於系爭房屋內之國民身分證、印鑑章及95
    年8月25日申領之印鑑證明等情，尚無所據，尚難採信。
  (二)按私文書經本人或其代理人簽名、蓋章或按指印或有法院或
    公證人之認證者，推定為真正，民事訴訟法第358條第1項定
    有明文。上訴人既不能舉證證明土地登記申請書上（見一審
    卷第13至14頁）梁經宇之印文為被上訴人所盜蓋，自應認定
    該印文為梁經宇所自行或委任他人所蓋用，故該土地登記申
    請書依前揭規定，自應推定為真正。至該土地登記申請書收
    件時間雖為梁經宇昏迷後之95年10月27日，然其上記載之原
    因發生日期為梁經宇昏迷前一日之95年10月11日，再依桃園
    縣政府稅捐稽徵處土地增值稅免稅證明書最下方記載「95年
    10月11日立契，95年10月11日收件第000000000000-0共1張
    」（見一審卷第15頁），顯見梁經宇於昏迷前即已申報移轉
    現值，在進行與被上訴人間轉讓系爭房地之事宜，故自無從
    因登記申請收件時間在梁經宇昏迷後而推翻該土地登記申請
    書真正之推定。該土地登記申請書上記載本件係因買賣而為
    所有權登記，係由梁經宇售予被上訴人等情，自堪認定為真
    實。上訴人另案以侵權行為法則為請求，該案亦認定買賣為
    真正而為上訴人敗訴判決，有原法院97年度訴字第652號判
    決影本可考（見一審卷第98頁）。
  (三)至上訴人主張梁經宇未出面與被上訴人簽訂系爭契約，且未
    在土地登記申請書上簽章，亦未許諾被上訴人代理簽訂系爭
    房地之買賣契約、梁經宇並未委任代書羅桂香辦理系爭房地
    之移轉登記等語，查梁經宇與被上訴人就系爭房地買賣，雙
    方未訂立買賣書面契約，固為被上訴人所是認，惟民法第76
    0條所謂不動產物權之移轉或設定，應以書面為之，其移轉
    不動產物權書面未合法成立，固不能生移轉之效力。惟關於
    買賣不動產之債權契約，乃非要式行為，若雙方就其移轉之
    不動產及價金業已互相同意，則其買賣契約即為成立。（最
    高法院57年台上字第1436號判例意旨參照）。準此，雙方雖
    無書面之債權契約，亦不影響買賣關係之成立。雙方已立有
    房地所有權移轉之書面物權移轉契約書。（見一審卷第14至
    20頁）。與民法第760條規定無違。而登記申請書上蓋有梁
    經宇之印鑑章及所委任之代理人羅桂香之印章（見一審卷第
    13、21頁）。上訴人此部分主張，未舉反證以明之，尚難憑
    採。梁經宇於95年10月12日心肌梗塞昏迷喪失行為能力，昏
    迷前委任代書羅桂香代辦系爭房地所有權移轉登記，受任人
    基於委任人昏迷前之授權，代為辦理登記，其登記既與真實
    狀態相符合，復未違背委任人之本意，依民法第550條但書
    規定，委任關係尚不因委任人於完竣登記前喪失行為能力而
    告消滅，從而受任人代理委任人完成之登記行為即非無權代
    理。（最高法院90年台上字第1946號判決意旨參照）。其代
    理效力自應及於本人梁經宇。
  (四)綜上所述，被上訴人既係基於買賣關係而取得系爭房地，縱
    受有價差之利益，亦非無法律上原因，上訴人依不當得利法
    則請求被上訴人給付170萬元本息，即非正當，原審為其敗
    訴判決，尚無違誤，上訴意旨仍執陳詞，指摘原判決不當，
    聲明廢棄，為無理由，應駁回上訴。兩造其餘攻擊、防禦方
    法經審酌認與判決結果不生影響，爰不逐一論列，附此敘明
    。
據上論結，本件上訴為無理由，依民事訴訟法第449條第1項、第
78條，判決如主文
中    華    民    國    98    年    8     月    11    日
                  民事第七庭
                        審判長法  官  鄭三源
                              法  官  邱  琦
                              法  官  呂太郎
正本係照原本作成。
如不服本判決，應於收受送達後20日內向本院提出上訴書狀，其
未表明上訴理由者，應於提出上訴後20日內向本院補提理由書狀
（均須按他造當事人之人數附繕本）上訴時應提出委任律師或具
有律師資格之人之委任狀；委任有律師資格者，另應附具律師資
格證書及釋明委任人與受任人有民事訴訟法第466條之1第1項但
書或第2項（詳附註）所定關係之釋明文書影本。
中    華    民    國    98    年    8     月    11    日
                              書記官  周月琴
附註：
民事訴訟法第466條之1（第1項、第2項）：
對於第二審判決上訴，上訴人應委任律師為訴訟代理人。但上訴
人或其他法定代理人具有律師資格者，不在此限。
上訴人之配偶、三親等內之血親、二親等內之姻親，或上訴人為
法人、中央或地方機關時，其所屬專任人員具有律師資格並經法
院認為適當者，亦得為第三審訴訟代理人。


司法院資訊處製作；財團法人民間司法改革基金會備份。
